ACORDAO-COMPLETO-2492179

ACÓRDÃO 9733/2021 ATA 26/2021 - SEGUNDA CÂMARA

VISTOS, relatados e discutidos estes Embargos de Declaração opostos por Simão Fernandes da Cunha Júnior contra o Acórdão 8462/2021-TCU-Segunda Câmara, que deu provimento parcial ao seu Pedido de Reexame para alterar o Acórdão 8476/2020-TCU-Segunda Câmara, de forma a reconhecer a legalidade incorporação da vantagem como "quintos" de função;
ACORDAM os Ministros do Tribunal de Contas da União, reunidos em Sessão da 2ª Câmara, com fulcro nos arts. 32, inciso II, e 34 da Lei 8.443/1992, c/c os arts. 277, inciso III, e 287 do Regimento Interno do TCU e diante das razões expostas pelo Relator, em:
9.1. conhecer dos presentes Embargos de Declaração para, no mérito, rejeitá-los;
9.2. dar ciência desta deliberação aos interessados.

Embargos de Declaração opostos por Simão Fernandes da Cunha Júnior contra o Acórdão 8.462/2021-TCU-2ª Câmara, que deu provimento parcial ao seu Pedido de Reexame para alterar o Acórdão 8.476/2020TCU2ª Câmara, de forma a reconhecer a legalidade incorporação da vantagem como quintos de função, e encaminhar cópia da deliberação à Consultoria Jurídica deste Tribunal para providências em relação à decisão adotada nos autos da Ação 1047047-69.2020.4.01.3400.

Segunda Câmara

Tribunal Regional Eleitoral de Goiás.

3. Interessados/Responsáveis/Recorrentes:
3.1. Interessado: Simão Fernandes da Cunha Junior (XXX.523.221-XX).
3.2. Recorrente: Simão Fernandes da Cunha Junior (XXX.523.221-XX).

13.1. Ministros presentes: Raimundo Carreiro (na Presidência) e Aroldo Cedraz (Relator).
13.2. Ministros-Substitutos convocados: Marcos Bemquerer Costa e André Luís de Carvalho.

AROLDO CEDRAZ

Ministro Aroldo Cedraz.

Trata-se de Embargos de Declaração opostos por Simão Fernandes da Cunha Júnior contra o Acórdão 8462/2021-TCU-Segunda Câmara, que deu provimento parcial ao seu Pedido de Reexame para alterar o Acórdão 8476/2020-TCU-Segunda Câmara, de forma a reconhecer a legalidade incorporação da vantagem como "quintos" de função, e encaminhar cópia da deliberação à Consultoria Jurídica deste Tribunal para providências em relação à decisão adotada nos autos da Ação 1047047-69.2020.4.01.3400.
2. 	Irresignado com os termos do Acórdão, o beneficiário opôs os presentes embargos, dos quais destaco o que segue:
"No caso em exame, é nítida a ocorrência de omissão acerca de todos os argumentos apresentados a título de reexame, especialmente a necessidade de sobrestamento deste feito.
3. DA MANUTENÇÃO DA PARCELA OPÇÃO EM RAZÃO DA LIMINAR NO PROCESSO Nº 1047047-69.2020.4.01.3400.
Como visto, este Tribunal considerou ilegal o ato de aposentadoria do embargante por entender que o pagamento da parcela denominada "opção" sob o fundamento de que seria incompatível com o disposto no § 2º do artigo 40 da Constituição Federal, redação dada pela Emenda Constitucional nº 20, de 1998, que limita os proventos à remuneração no cargo em que se deu a aposentadoria, bem como por supostamente não ter havido contribuição previdenciária sobre a parcela. 
Assim, o pagamento da verba só seria possível àqueles que implementaram os requisitos para a aposentadoria antes da data de publicação da Emenda 20. 
Entretanto, o recorrente é beneficiado por decisão de tutela provisória obtida em processo coletivo movido, em substituição processual da categoria, pelo Sindicato dos Servidores do Poder Judiciário Federal no Estado de Goiás - Sinjufego, ao qual o servidor é filiado, e que, conforme o estatuto, representa a categoria de servidores, ativos e aposentados, vinculados ao Tribunal Regional Eleitoral de Goiás, ao Tribunal Regional do Trabalho de Goiás e à Justiça Federal do Estado de Goiás.
	Portanto, com base na decisão supratranscrita, no que à categoria representada pelo Sinjufego - como é o caso do recorrente -, estre Tribunal de Contas da União deve suspender de imediato a aplicação do entendimento firmado no Acordão 1.599, de 2019, no qual que considera ilegal o pagamento da parcela opção aos servidores que preencheram os requisitos da aposentadoria somente após a data de publicação da Emenda Constitucional nº 20, de 1998, e retomar a aplicação do entendimento firmado no Acordão 2076, de 2005, que permite o pagamento da verba independentemente da época de preenchimento dos requisitos de aposentadoria.
4. FUNDAMENTOS JURÍDICOS 
4.1 DA INCORPORAÇÃO DA PARCELA OPÇÃO
O direito do servidor de carrear à aposentadoria parcela da função comissionada ou cargo em comissão exercido por 5 anos consecutivos ou 10 interpolados encontrava-se expresso no artigo 180 da Lei nº 1.711, de 1952 e no artigo 193, da Lei nº 8.112, de 1990, que assim previam:
 (...) 
Após a revogação deste benefício, o Tribunal de Contas da União firmou entendimento no sentido de que restaria mantido o direito do servidor, desde que preenchidos os requisitos temporais previstos no art. 193, até a sua revogação, para que, na inativação, pudesse fazer jus à parcela opção. E nem poderia ser diferente, dada a redação do dispositivo. 
Assim é que, do Acórdão nº 2076, de 2005, do Plenário, (...) 
Foi com base nesse entendimento que já vigorava há mais de 14 anos, que a aposentadoria em questão teve incluída a parcela "opção", parcela significativa de seus ganhos, que não pode ser agora abruptamente suprimida, com fundamento em nova intepretação.
	Transcorridos quase 15 anos de aplicação do consolidado entendimento do Acordão nº 2.076, de 2005, e sem que houvesse qualquer alteração legislativa ou fato novo que justificasse, o Tribunal de Contas da União alterou sua orientação para considerar ilegal o pagamento da parcela àqueles que preencheram os requisitos de aposentadoria após a publicação da Emenda Constitucional nº 20, de 16 de dezembro de 1998. 
Tal interpretação foi consolidada no Acordão nº 1.599, de 2019, do Plenário do Tribunal de Contas da União, 
 (...) 
	Veja-se que esta inovação da Corte de Contas se deu depois de transcorridos mais de 20 anos da publicação da Emenda Constitucional nº 20, de 1998, sendo que por todos esses anos o Tribunal sempre permitiu o pagamento da parcela opção, sem que a alteração constitucional trouxesse qualquer óbice ao direito dos servidores em carrear a vantagem para a aposentadoria.
	Como já informado, imprescindível ressaltar desde já que a Desembargadora Federal Gilda Sigmaringa Seixas, deu provimento ao Agravo de Instrumento nº 1041687-08.2019.4.01.0000, para determinar a suspensão do entendimento firmado no Acordão nº 1.599, de 2019, do Plenário do Tribunal de Contas da União.
	(...) 
	Na decisão, a desembargadora observou que a mudança no entendimento do TCU se deu sem qualquer alteração legislativa ou fato novo que a justificasse e ressaltou que os administrados não devem ser submetidos a redução de proventos quando o ato de aposentadoria foi concedido em conformidade com o entendimento desta Corte na época da aposentadoria:
 (...) 
	Assim, a decisão ainda ressaltou que o novo entendimento adotado por este Tribunal acarreta em evidente violação aos princípios da segurança jurídica e da proteção da confiança legítima. 
Esse entendimento foi confirmado pela decisão de mérito prolatada no processo nº 1035883-44.2019.4.01.3400. A sentença (anexo) julgou procedente os pedidos do Sindicato dos Trabalhadores do Poder Judiciário e do Ministério Público da União no Distrito Federal para determinar que o TCU voltasse a aplicar o entendimento firmado no Acordão nº 2076, de 2005.
	(...) 
	Não foi outro o entendimento do Tribunal Regional Federal da 4ª Região que, no julgamento dos Agravos de Instrumento nº 5009832- 22.2020.4.04.0000 (anexo) e nº 50001085-83.2020.4.04.0000 (anexo) , também concederam as tutelas recursais pretendidas para garantir o pagamento da parcela opção independentemente da data em que foram preenchidos os requisitos para a aposentadoria. 
Desse modo, importante observar que ao determinar a revisão do ato de aposentadoria para o fim de aplicar entendimento novo, viola-se o direito adquirido, segurança jurídica, e a irredutibilidade de vencimentos, além da vedação contida na Lei 9.784, de 1999, de aplicação retroativa de nova interpretação, como será exposto nos tópicos abaixo.
4.1.1 Do direito adquirido
Como se viu, o acordão combatido questiona o pagamento da vantagem de opção por entender que há violação ao § 2º do artigo 40 da Constituição Federal, entretanto, o faz, sem levar em consideração o direito adquirido do servidor ao pagamento da parcela. 
Isso porque, o artigo 193, da Lei nº 8.112, de 1990, apenas condiciona o pagamento da parcela ao implemento do tempo de exercício na função ou cargo em comissão, sem qualquer menção a necessidade de preencher, também, os requisitos para a aposentadoria:
 (...) 
Assim, tem-se direito adquirido à vantagem prevista no artigo 193 para os servidores que, até 19 de janeiro de 1995, tenham preenchidos os requisitos por ele impostos, mesmo que o exercício desse direito esteja condicionado a um momento futuro - quando ocorrer a aposentadoria voluntária, compulsória ou por invalidez. 
Não pode este Tribunal exigir do administrado requisito que a própria legislação deixou de fazer, de modo que, se o servidor implementou as exigências temporais durante a vigência da norma, possui direito adquirido à percepção da parcela durante a inatividade.
	O direito adquirido e o ato jurídico perfeito são direitos individuais fundamentais, corolários da segurança jurídica, cuja ruptura não é admitida mesmo que o veículo seja emenda constitucional (Constituição Federal, artigo 60, § 4º, IV) . 
É por isso que, a fim de proteger as situações já consolidadas, o constituinte originário limitou as possibilidades de alteração da Constituição Federal, prevendo proteção especial ao direito adquirido (artigo 5º, inciso XXXVI, da CF) , determinando expressamente que os direitos fundamentais individuais não podem ser objeto de deliberação mesmo por Emenda Constitucional (artigo 60, § 4º, inciso IV, da CF) . Veja-se, portanto, que o direito adquirido está resguardado no rol de cláusulas pétreas, e se constitui como um reflexo da segurança jurídica e da proteção da confiança. 
Mesmo que a Emenda Constitucional nº 20, de 1998 2 , tenha restringido o pagamento dos proventos à remuneração do servidor no cargo efetivo em que se deu a aposentadoria - e a Emenda nº 103, de 2019 3 , tenha estabelecido como máximo o limite do Regime Geral de Previdência Social - nem mesmo essas alterações constitucionais tem o condão de ferir o direito já adquirido pelos servidores. 
Até 19 de janeiro de 1995 os servidores precisavam apenas exercer função de chefia ou direção pelo período de 5 anos consecutivos ou 10 anos intercalados para adquirir direito à percepção da parcela durante a aposentadoria. Assim, todos aqueles que até esse marco temporal tenham implementado o requisito, possuem direito ao pagamento da vantagem da opção prevista no artigo 193, da Lei nº 8.112, de 1995.
	Diante dessas ponderações, evidencia-se o fato de que, ao tempo em que foi adquirido o direito ao pagamento da parcela em discussão, não havia qualquer restrição à percepção durante a aposentadoria, restrição que só foi imposta em momento posterior. 
Não foi outra a interpretação dada pelo Supremo Tribunal Federal que, no julgamento do Mandado de Segurança nº 25.405, impetrado contra acordão do TCU que havia considerado ilegal o pagamento da vantagem do artigo 193, da Lei nº 8.112, de 1990, deferiu a liminar pleiteada para garantir o pagamento da parcela por entender que o direito já havia sido incorporado ao patrimônio jurídico dos servidores quando do cumprimento do requisito imposto pela legislação, ainda que o exercício do direito estivesse condicionado a período ou condição futura. Após, com decisão proferida pelo Tribunal de Contas da União por meio do Acordão nº 2.076, de 2005, não houve a necessidade de continuar a discussão judicial, sendo o processo extinto. 
Há de se ressaltar, inclusive, que em 2005 este Tribunal discutiu eventual necessidade de que o servidor preenchesse também os requisitos necessários para aposentadoria para fazer jus ao pagamento da parcela opção na inatividade. Entretanto, o argumento foi devidamente rechaçado pelos Ministros, pois tal requisito, por obvio, prejudicaria direito já adquirido dos servidores, em violação ao artigo 5º, inciso XXXVI, da Constituição Federal.
 (...) 
Assim, mostra-se que o pagamento da parcela questionada pelo Acordão 1755, de 2020, constitui direito adquirido, que não pode ser mitigado nem Para verificar as assinaturas, acesse www.tcu.gov.br/autenticidade, informando o código 68508215.mesmo por alterações constitucionais, como é o caso do § 2º, do artigo 40 da Constituição Federal - tanto na sua redação dada pela Emenda 20, quanto pela redação dada pela Emenda 103. 
4.1.2 Da interpretação do artigo 40, § 2º, da Constituição Federal
Este Tribunal pretende limitar o direito já adquirido à percepção da parcela opção àqueles que tenham preenchido os requisitos para a aposentadoria até a Emenda Constitucional nº 20, de 1998, sob o fundamento principal que a redação dada pela Emenda ao § 2º do artigo 40 da Constituição Federal obstaria tal direito ao prever que os proventos de aposentadoria não podem ser superiores à remuneração do cargo efeito em que houve a aposentação. 
Entretanto, o Tribunal limita o conceito de remuneração ao valor correspondente apenas ao vencimento básico dos servidores. Ao propor essa interpretação, aplica-se a conceituação de remuneração de forma equivocada, confundindo-se dois conceitos distintos, definidos por lei. 
Nesse sentido, a Lei nº 8.852, de 1994, que dispõe sobre a aplicação de dispositivos da Constituição Federal, acaba também por trazer a conceituação e, por consequência, a diferenciação, dos termos "vencimento básico", "vencimentos" e "remuneração", evidenciando que, de modo algum, a Emenda 20 buscou limitar os proventos de aposentadoria dos servidores da forma que pretende este Tribunal. Veja-se o que diz o artigo 1º da referida Lei:
 (...) 
Assim, a legislação específica que a remuneração do servidor público é composta pela soma dos vencimentos com outros adicionais e vantagens, incluindo-se a vantagem prevista no artigo 62 da Lei nº 8.112, de 1990, ou outra decorrente do mesmo fundamento. 
Ora, o artigo 62 4 justamente dispõe sobre a retribuição pelo exercício de função de direção, chefia ou assessoramento, cargo de provimento em comissão ou de natureza especial por servidor ocupante de cargo efetivo, exercício este que, como visto, origina da vantagem prevista no artigo 193, da Lei nº 8.112, de 1990. 
Como se sabe, a parcela opção decorre justamente do exercício de cargo em comissão ou função comissionada por, no mínimo, 5 anos ininterruptos ou 10 anos intercalados. 
Desse modo, tem-se inquestionável que o pagamento da parcela opção não encontra óbice no § 2º do artigo 40 da Constituição Federal pois a retribuição que fundamenta a parcela sempre integrou a remuneração do servidor, nos termos do que prevê a Lei nº 8.852, de 1994.
4.1.3 Da contribuição previdenciária 
Outro fundamento essencial para que o TCU considerasse ilegal o pagamento da opção decorre do entendimento de que não teria havido incidência de contribuição previdenciária sobre a parcela, pelo fato de que ela não estaria inserida na remuneração do servidor durante a atividade. 
Entretanto, como demonstrado no tópico acima, a parcela não só faz parte da remuneração como também, de fato, os servidores contribuíram sobre a retribuição pelo exercício de função comissionada. 
Isso porque a Emenda Constitucional nº 20, de 1998, ao instituir a obrigatoriedade de contribuição previdenciária, previu expressamente que, até a edição de leis específicas que regulamentassem a contribuição, deveria ser aplicada a legislação já vigente (artigo 12) . 
Ocorre que, à época da promulgação da Emenda 20, encontrava-se vigente a Lei nº 9.630, de 1998, que disciplinava a contribuição dos servidores públicos federais. A legislação determinava que a contribuição previdenciária deveria incidir sobre a remuneração do servidor, nos termos do inciso III, artigo 1º, da Lei nº 8.852, de 1994.
 (...) 
Por sua vez, como já visto, o inciso III, artigo 1º, da Lei nº 8.852, prevê expressamente que a retribuição pelo exercício de funções comissionadas compõe a remuneração do servidor público. 
 (...) 
Portanto, os servidores efetivamente contribuíram sobre a retribuição que originou a concessão da Parcela Opção. 
O entendimento sustentado por este Tribunal vai de encontro ao texto da Emenda Constitucional nº 20, de 1998, o qual determinava a observância da legislação que exigia a incidência de contribuição previdenciária sobre a retribuição pelo exercício de função comissionada ou cargo em comissão. Não há o que se falar, portanto, que os servidores deixaram de contribuir sobre a parcela que originou o pagamento da vantagem do artigo 193 da Lei nº 8.112, de 1990, durante sua vigência.
Logo, é irrefutável o fato de que efetivamente ocorreu a contribuição sobre a retribuição pelo exercício de função comissionada ou cargo em comissão, por força do disposto no artigo 12 da Emenda Constitucional nº 20, de 1998, e nas Leis nº 9.630, de 1998, e nº 8.852, de 1994. 
4.1.4 Da violação do princípio da segurança jurídica
	Note-se que a pretendida supressão de parcela incluída nos proventos de aposentadoria, esbarra também no princípio da proteção à segurança jurídica. Isso porque os atos do poder público devem buscar a "fiabilidade, racionalidade e transparência", de forma que em relação a eles "o cidadão veja garantida a segurança nas suas disposições pessoais e nos efeitos jurídicos de seus próprios atos".
Assim, o princípio da segurança jurídica apesenta-se como um dos elementos constitutivos do Estado de Direito e deve ser observado em qualquer ato do Poder Público, seja ele originado do executivo, legislativo ou judiciário 7 . Este princípio decorre da confiabilidade que os jurisdicionados possuem de que os atos emanados pela Administração não serão modificados sem motivo razoável e que estão de acordo com as normas constitucionais e infraconstitucionais.
 (...) 
Partindo desta proposição, Canotilho 9 considera os princípios da segurança jurídica e da proteção da confiança como elementos constitutivos do Estado de Direito, indispensáveis à estabilidade das relações sociais e à realização do próprio Direito. 
Explica o jurista lusitano que a segurança jurídica e a proteção da confiança - que reunidos formam o princípio geral da segurança jurídica em sentido amplo - são postulados de observância obrigatória perante qualquer ato de qualquer poder. 
Nesse sentido, ao tratar sobre as modificações sociais, Ingo Sarlet aponta a proteção da legítima confiança como um fator limitador ao poder reformador do Estado. Assim, é fundamental que as alterações legislativas não só preservem as situações fáticas já consolidadas, como também aquelas situações atuais, que acabam, entretanto, afetando a confiança gerada no passado:
	(...) 
	Justamente por decorrência deste princípio que eventual alteração de entendimento sobre determinada matéria, como é o caso, deve obrigatoriamente resguardar a segurança jurídica e a legítima confiança que os servidores depositam nos atos administrativos e na jurisprudência consolidada. 
Essa também é a posição reafirmada pela jurisprudência, no sentido de que situações resultantes de ato administrativo ou judiciais devem ser convalidados, não só pela aquisição de direitos dos servidores públicos (art. 5º, XXXVI, da Constituição da República) , como também pelo fato da aquisição do direito ter sido consumado pelo manto da boa-fé. 
O Supremo Tribunal Federal, mediante a autorizada visão do Ministro Lafayette de Andrada, firmou o entendimento que o tempo é o verdadeiro verdugo da retratabilidade do ato administrativo:
	(...) 
	Como se sabe, inúmeros servidores públicos federais incorporaram aos proventos de aposentadoria a denominada parcela opção a partir do reconhecimento deste direito pela Administração Pública, que aplicava o entendimento consolidado pelo próprio Tribunal de Contas da União: que a parcela era devida independentemente da data em que os requisitos para aposentadoria foram preenchidos. 
Desse modo, o corte imediato do pagamento da parcela opção inquestionavelmente acaba por ferir a segurança jurídica e a confiança dos servidores, além de acarretar um prejuízo econômico significativo, pois trata-se do corte de parcela que possui inegável caráter alimentar. 
Mutatis mutandis, não foi outro o entendimento firmado pelo Supremo Tribunal Federal no recente julgamento dos ED-ED-RE 638.115, com Repercussão Geral reconhecida, através do qual o pagamento de quintos incorporados após 2 de abril de 1998 foi considerado inconstitucional. Entretanto, a Suprema Corte modulou os efeitos da decisão para garantir a continuidade do pagamento da parcela até sua absorção por reajustes futuros àqueles servidores que a recebiam em decorrência de decisões administrativas ou judiciais não transitadas em julgado:
 (...) 
Além disso, no julgamento do Agravo Regimental no MS 36869, o Supremo Tribunal Federal voltou a reforçar seu entendimento quanto a necessidade de observância dos parâmetros de aplicação da segurança jurídica. No caso, a Suprema Corte determina que o Tribunal de Contas da União reavalie o a decisão tomada nos autos do processo de Tomada de Contas (TC) nº Processo 026.294/2016-8, para que analise novamente o caso observando, dessa vez, a nova orientação firmada no RE 638.115- ED-ED. 
Ou seja, na prática, o Supremo Tribunal Federal determina que este Tribunal, analisando o caso concreto, garanta o direito à continuidade do pagamento da parcela em discussão àqueles que sejam beneficiados por decisões judiciais ou administrativas.
É exatamente esta a situação enfrentada, vez que o entendimento firmado no Acordão nº 2.076, de 2005, há muito já se consolidou no tempo. Como se viu, por quase 15 anos, os servidores foram beneficiados pelo entendimento favorável do Tribunal de Contas da União, tendo seus atos de aposentadoria julgados pela legalidade mesmo que o pagamento da parcela opção fosse resultado de uma aposentadoria adquirida após a Emenda 20. 
Tanto o é que, ao observar a possível violação à segurança jurídica resultante da mudança de entendimento do Tribunal de Contas da União, no Exame Técnico que instruiu o Acordão nº 1.599, de 2019, a própria Secretaria de Fiscalização de Pessoal (Sefip) propõe a não aplicação do novo entendimento aos atos de aposentadoria concedidos com base no Acordão nº 2.076, de 2005, e publicados no órgão de imprensa oficial até a publicação daquela decisão. Veja-se:
	(...) 
	Importante observar que, ao contrário do que propõe a secretaria, em momento algum a recente decisão do Tribunal de Contas da União buscou resguardar a segurança jurídica e a confiança que o administrado possuía. Sem a superveniência de qualquer alteração legislativa ou fato relevante, submeteu os servidores a uma abrupta mudança do entendimento já consolidado há 14 anos. Assim, como se viu, o direito de o Tribunal de Contas da União rever seu posicionamento deve ser realizado observando a segurança jurídica. 
Disso impõe-se a constatação de que os valores percebidos pelo servidor se consolidaram no tempo, sem que se possa retornar para exigir a retirada dos valores da sua aposentadoria.
4.1.5 Da violação ao princípio da irredutibilidade de vencimentos 
A subtração do pagamento das vantagens oriundas do art. 193, da Lei nº 8.112/1990, já incorporada aos proventos de inatividade, viola frontalmente o princípio da irredutibilidade dos vencimentos, inscrito no artigo 37, inciso XV, da CF/88:
 (...) 
Convém observar que a irredutibilidade em questão alcança, igualmente, os proventos de aposentadoria, de modo que, conquanto não se possa falar em direito adquirido a regime jurídico, deve ser assegurada a irredutibilidade da soma total dos proventos, conforme já se manifestou, por diversas vezes, o Supremo Tribunal Federal, do que é exemplo a ementa abaixo:
 (...) 
Com efeito, na busca da preservação da irredutibilidade remuneratória, princípio constitucional explícito, o administrador de pautar seus atos pela necessária juridicidade. 
4.1.6 Da vedação à interpretação retroativa
Se já não bastasse a demonstração da violação de princípios constitucionais essenciais, note-se que a Lei de Introdução as Normas do Direito Brasileiro - Decreto Lei nº 4.657, de 1942, prevê regras especificas para aplicação de decisões que acabem por modificar entendimento consolidado de norma ou orientação.
 (...) 
O que o legislador pretendeu ao prever essas situações foi justamente resguardar minimamente a confiança que o jurisdicionado possui no Estado e em suas instituições, protegendo-o das mudanças de interpretação do Administrador, como é o caso. 
Com efeito, aplica-se a regra do artigo 24 da Lei de Introdução às Normas do Direito Brasileiro para preservar os servidores que confiavam na legalidade do recebimento da parcela, dada a orientação geral plenamente constituída à época. Assim, os administrados não podem ficar à mercê de constantes mudanças, visto que, desse modo, jamais se alcançaria a estabilização das relações jurídicas e a pacificação dos conflitos interpessoais. Bem por isso é que se veda a aplicação retroativa de nova interpretação, no âmbito administrativo. 
Se já não bastasse, note-se que também a Lei 9.784, de 1999, impede que se aplique retroativamente a nova interpretação da norma administrativa, conforme se extrai de seu artigo 2º, parágrafo único, inciso XIII.
 (...) 
Embora vedada, a mudança de entendimento do Tribunal de Contas da União promoveu a aplicação retroativa de nova interpretação da norma legislativa, fazendo retroagir a nova orientação adotada pela Corte de Contas para atingir situações já consolidadas, já que concedidas sob a égide da interpretação conferida pelo Acórdão nº 2.076, de 2005. 
É cediço que o entendimento jurisprudencial assim como os entendimentos administrativos podem mudar de um momento para outro, o que comprometeria a estabilização de que se falou. Daí a necessidade de se conferir especial atenção ao princípio da segurança jurídica. É assim também no âmbito do processo administrativo, tanto que o legislador teve por bem positivar a proibição de aplicação retroativa de interpretação nova e a obrigatoriedade de observância ao princípio da segurança jurídica. 
Observe-se que nova interpretação de dispositivo de lei e vício de legalidade não se confundem, necessariamente. Se inova na interpretação de um determinado dispositivo, certamente é porque esse mesmo dispositivo possuía interpretação controvertida. 
Assim, se em um determinado momento a Administração firmou orientação no sentido de conferir à lei uma determinada interpretação, não pode, posteriormente, mudando de opinião acerca do mesmo dispositivo, desconstituir os atos abarcados pela interpretação anterior, como está a ocorrer no caso em apreço, em que se tem situação jurídica já consolidada. 
4.1 DA INCORPORAÇÃO DOS QUINTOS DE FC-8/CJ-2
Além da suposta ilegalidade no pagamento da parcela denominada Opção, a Corte de Contas apontou inconformidades, também, na incorporação de quintos de FC-8/CJ-2 (DAS-4) . 
Conforme apontam o relatório da Sefip e a Proposta de Deliberação do Ministro Relator, o recorrente teria incorporado 2/5 de FC-5 e 3/5 de FC-8, entretanto, no que se refere a esta última, teria a exercido por período suficiente a incorporar apenas 2/5 da função. 
Entretanto, conforme entendimento firmado por este Tribunal no Acordão 2.285/2007 - utilizado como fundamento para a concessão dos quintos - o servidor tem direito à selecionar o período de 12 meses consecutivos de exercício de função comissionada que deseja incorporar e, dentro do intervalo desses 12 meses, não só não é permitido o expurgo do qualquer tempo, como também, para fins de incorporação, deve ser considerada a função exercida por maior período.
Assim, a parcela em questionamento se refere ao 1/5 de FC-8/CJ-2 incorporado pelo exercício de função pelo período de 30 de maio de 1994 a 24 de maio de 1995. Entretanto, em realidade, neste período o recorrente exerceu DAS_101.4 (FC-8/CJ-2) por 259 dias e FC-05 por 101 dias, conforme tabela abaixo:
Desse modo, conforme o entendimento firmado pelo Tribunal de Contas da União do Acordão 2;285, de 2007, percebe-se não haver qualquer ilegalidade na incorporação de 3/5 de FC-8/CJ-2, já que o servidor exerceu por dois períodos ininterruptos, mais um período em que essa função foi exercida por período predominante. 
Assim, deve ser mantido o pagamento dos quintos, na forma que foram concedidos, na proporção de 2/5 de FC-5 e 3/5 de FC-8/CJ-2. 
Todavia, na hipótese de o Tribunal manter seu entendimento quanto a ilegalidade da incorporação de 1/5 de FC-8/CJ-2, essa parcela deve ser convertida em FC-5, utilizando-se o período de 01/06/1985 a 30/05/1990, não utilizado para incorporação de nenhum outro quinto do recorrente, de modo que a composição dos quintos passe a ser: 3/5 de FC-5 e 2/5 de FC-8/CJ-2.
5. DOS PEDIDOS
Ante o exposto, com atribuição de efeito suspensivo, e o provimento dos presentes embargos de declaração, sob pena de violação aos arts. 32, II, e 34 da Lei n° 8.443/92, bem como aos arts. 5º, XXXV e LV, e 93, IX, da CF/88, para, com atribuição de efeitos infringentes, que seja provido o pedido de reexame interposto para: 
 (a) determinar a atribuição de efeito suspensivo, conforme Regimento Interno do TCU, bem como a expedição de certidão de suspensão da decisão recorrida; 
 (b) determinar a manutenção da parcela opção, conforme decisão de tutela provisória concedida nos autos do processo nº 1047047-69.2020.4.01.3400; 
 (c) no mérito, acolher as razões exaradas e reconsiderar a decisão impugnada, para: 
 (c.1) manter nos proventos de aposentadoria do servidor a parcela opção (art. 193, da Lei 8.112/90) , abstendo-se de determinar qualquersupressão dessa parcela; 
 (c.2) subsidiariamente, na hipótese de se considerar ilegal o pagamento da parcela opção, que a extinção ocorra de forma progressiva, através da sua transformação em parcela absorvível, cuja compensação se dará pelos aumentos salariais da carreira a qual pertencia o interessado;
 (c.3) manter nos proventos de aposentadoria a incorporação de 3/5 de FC-8/CJ-2 e 2/5 de FC-5; 
 (c.4) subsidiariamente, na hipótese de se considerar ilegal a incorporação de 1/5 de FC-8/CJ-2, referente ao período de 30 de maio de 1994 a 24 de maio de 1995, a substituição por 1/5 de FC-5, conforme função exercida período de 01 junho de 1985 a 30 de maio 1990, ainda não utilizado para fins de incorporação; 
 (d) para melhor organização dos trabalhos dos advogados constituídos, requer a expedição das publicações exclusivamente em nome do advogado Rudi Cassel, OAB/DF 22.256, nos termos do artigo 272, §§ 2º e 5º, do Código de Processo Civil 13, sob pena de nulidade, conforme a jurisprudência."
É o Relatório.

8.1. Rudi Meira Cassel (22256/OAB-DF) e outros, representando Simão Fernandes da Cunha Junior.

Procuradora-Geral Cristina Machado da Costa e Silva.

APOSENTADORIA. INCORPORAÇÃO DA VANTAGEM "OPÇÃO" APÓS A EMENDA CONSTITUCIONAL 20/1998. INCORPORAÇÃO IRREGULAR DE QUINTOS. ILEGALIDADE E NEGATIVA DE REGISTRO. PEDIDO DE REEXAME. CONHECIMENTO. RAZÕES SUFICIENTES PARA ALTERAR O JUÍZO. PROVIMENTO PARCIAL. COMUNICAÇÕES. EMBARGOS DE DECLARAÇÃO. AUSÊNCIA DE CONTRADIÇÃO, OBSCURIDADE OU OMISSÃO. REJEIÇÃO.

APOSENTADORIA (APOS)

Secretaria de Recursos (Serur); Secretaria de Fiscalização de Integridade de Atos e Pagamentos de Pessoal e de Benefícios Sociais (Sefip).

Trata-se de Embargos de Declaração opostos por Simão Fernandes da Cunha Júnior (peça 47) contra o Acórdão 8462/2021-TCU-Segunda Câmara, que deu provimento parcial ao seu pedido de reexame para alterar o Acórdão 8476/2020-TCU-Segunda Câmara, de forma a reconhecer a legalidade incorporação da vantagem como "quintos" de função, e encaminhar cópia da deliberação à Consultoria Jurídica deste Tribunal para providências em relação à decisão adotada nos autos da Ação 1047047-69.2020.4.01.3400.
Conheço os presentes Embargos de Declaração, eis que satisfeitos os requisitos de admissibilidade previstos nos artigos 32, inciso II, e 34 da Lei Orgânica do Tribunal de Contas da União.
Em seu arrazoado, o beneficiário alega, inicialmente, que houve omissão dessa corte em relação a "todos os argumentos apresentados", mas especialmente por não enfrentar a questão da necessidade de sobrestamento do processo. 
Em seguida, apresenta novamente a argumentação trazida em sede de reexame, incluindo a parte referente à incorporação de quintos, inicialmente considerada ilegal, mas reformada a favor do recorrente quando da prolação do Acórdão 8462/2021-TCU-Segunda Câmara, ao excluir a expressão "e da indevida incorporação da vantagem como "quintos" de função" do subitem 9.1 do acórdão recorrido, remanescendo apenas percepção da vantagem como "opção" como fundamento da ilegalidade do ato. 
Quanto à eventual necessidade de sobrestamento dos autos até o deslinde da questão no âmbito judicial, verifico que o tratamento a ser dado à questão, diante dos possíveis efeitos do citado processo, consta tanto no Voto que proferi (peça 39, itens 14 a 16) quanto no Acórdão, conforme reproduzido abaixo:
"9.2. determinar ao órgão de origem que acompanhe os desdobramentos do Processo 1047047-69.2020.4.01.3400, em trâmite na Justiça Federal, e adote as medidas necessárias para dar imediato cumprimento às determinações contidas nos subitens 9.3.1 e 9.3.3 do Acórdão 8476/2020-TCU-Segunda Câmara, em caso de desconstituição ou de suspensão da eficácia da sentença proferida na citada ação;"
Ora, considerando o comando para que o órgão de origem acompanhe a evolução do processo judicial para, somente no caso de as decisões serem desconstituídas, providenciar o cumprimento do acórdão proferido, não subsiste razão para sobrestar os presentes autos. Portanto, verifico que o assunto foi tratado na decisão, ainda que de forma indireta.
Quanto aos demais argumentos apresentados, nota-se que o embargante almeja desconstruir o arrazoado exposto no Relatório e no Voto que fundamentam o Acórdão atacado, e assim rediscutir a própria forma com que esta Corte tem julgado inúmeros atos de aposentadoria, e os recursos subsequentes, que tratam da possibilidade de incorporação da parcela "opção" em proventos de aposentadoria. Como se sabe, tal rediscussão de mérito não é cabível pela via estreita dos Embargos de Declaração.
	Em face do exposto, não havendo omissão, obscuridade ou contradição a ser corrigida na decisão atacada, entendo que os presentes Embargos de Declaração devem ser rejeitados e VOTO para que o Tribunal adote a minuta de Acórdão que ora submeto à apreciação deste Colegiado.
TCU, Sala das Sessões, em 27 de julho de 2021.
AROLDO CEDRAZ 
Relator